臺灣雲林地方法院民事判決　九十三年度簡上字第四一號
　　上　訴　人　乙○○
　　　　　　　　丙○○○
　　訴訟代理人　陳豐裕律師
　　複　代理人　丁○○　　　住.
　　被　上訴人　甲○○　　　住.
　　訴訟代理人　蔡碧仲律師
　　　　　　　　涂愛紳律師
右當事人間請求拆屋還地事件，上訴人對於中華民國九十三年六月三日本院斗六簡易
庭九十二年度六簡字第二一○號第一審判決提起上訴，經本院於九十三年九月二十九
日辯論終結，判決如左：
    主      文
上訴駁回。
第二審訴訟費用由上訴人共同負擔。
    事      實
本件上訴人聲明：(一)原判決關於命上訴人地上物拆除及給付部分均廢棄。(二)前項廢棄
部分被上訴人在第一審之訴駁回。(三)第一、二審訴訟費用由被上訴人負擔。
被上訴人聲明：(一)上訴駁回。(二)第二審訴訟費用由上訴人負擔。
兩造之陳述除與第一審記載相同者，予以引用外，上訴人補稱：系爭坐落雲林縣斗六
市○○段一四五四地號土地（以下簡稱系爭土地）自民國八十七年起即為上訴人占有
使用，而因國有財產局及雲林縣政府未經測量及作業疏失，導致本件拆屋還地訴訟。
上訴人願意以公告現值三倍之價格購買占用被上訴人土地部分之所有權，但無奈因被
上訴人不同意，致兩造未能達成和解，希望鈞院能斟酌誠信原則、權利濫用之規定及
所有權社會化之觀念，駁回被上訴人之請求。
    理      由
一、原審依被上訴人請求，命上訴人將坐落雲林縣斗六市○○段一四五四地號內如附
    圖所示戊部分面積十平方公尺及甲部分面積二平方公尺之地上物拆除，將土地返
    還原告，並自九十年三月十四日起至交還土地之日止，按月給付原告新台幣一百
    三十四元，並命兩造分別提供擔保或反擔保，准予假執行或免假執行，並駁回被
    上訴人請求上訴人每月給付超過新台幣一百三十四元以外之請求。原審斟酌全辯
    論意旨及調查證據之結果，以：被上訴人即原審原告主張系爭土地為其所有，上
    訴人即原審被告在系爭土地上如附圖所示戊部分面積十平方公尺及甲部分面積二
    平方公尺處建有房屋之事實，業據被上訴人提出土地登記謄本一份、斗六地政事
    務所九十一年十二月二十三日複丈成果圖一份、台灣雲林地方法院九十一年度易
    字第四四號及臺灣高等法院臺南分院九十二年度上易字七○七號刑事判決影本二
    份、斗六郵局第二四七號存證信函一份為證，且為上訴人所不爭執，並經本院斗
    六簡易庭之承辦法官會同雲林縣斗六地政事務所人員至現場履勘明確，製有勘驗
    筆錄及照片四張在卷可稽，堪認被上訴人之主張為真實。按所有人對於無權占有
    或侵奪其所有物者，得請求返還之，對於妨害其所有權者，得請求除去之，民法
    第七百六十七條定有明文。查系爭土地為被上訴人所有，上訴人無法證明其有何
    使用土地之權源，顯為無權占用被上訴人所有之系爭土地，被上訴人自得依上開
    規定，請求上訴人拆除無權占有系爭土地上之建物，將土地交還被上訴人。從而
    ，被上訴人依物上請求權之規定，請求上訴人將坐落雲林縣公正段一四五四地號
    土地上如附圖所示戊部分面積十平方公尺及甲部分面積二平方公尺之地上物拆除
    ，將土地返還被上訴人，自屬於法有據，應予准許。又按無法律上之原因而受利
    益，致他人受損害者，應返還其利益，民法第一百七十九條定有明文。又依不當
    得利之法則請求返還不當得利，以無法律上之原因而受利益，致他人受有損害為
    其條件，故其得請求返還之範圍，應以對方所受之利益為度，非以請求人所受損
    害若干為準，無權占有他人土地，可能獲得相當於租金之利益為社會通常之觀念
    （最高法院著有六十一年台上字第一六九五號判例參照）。本件上訴人既有占有
    被上訴人所有之系爭土地建造房屋之情形，已如前述，則被上訴人自得主張上訴
    人自九十年三月十四日無權占有系爭土地起受有之利益，上訴人應自該期日起，
    對被上訴人負不當得利之賠償責任；另按城市地方房屋之租金，以不超過土地及
    其建築物申報總價額年息百分之十為限；第九十七條、第九十九條及第一百零一
    條之規定，於租用基地建築房屋，均準用之；土地法第九十七條第一項、第一百
    零五條分別定有明文。而基地租金之數額，除以基地申報地價為基礎外，尚須斟
    酌基地之位置，工商業繁榮之程度，承租人利用基地之經濟價值及所受利益等項
    ，並與鄰地租金相比較，以為決定，並非必達申報總地價年息百分之十最高額（
    最高法院六十八年臺上字第三○七一號判例參照）。查本件系爭土地自八十六年
    七月以後之申報價額為每平方公尺一千六百八十元，九十二年一月以後之土地公
    告現值為每平方公尺七千元，此有土地地價謄本一紙在卷可憑。而系爭土地地目
    為「水」，系爭建物係供住家使用，為四層鋼筋建造樓房，旁側鄰水溝及種植榕
    樹之空地，且鄰近尚非商業甚為繁榮之地等情，業經本院勘驗屬實，有照片附卷
    可憑，本院斟酌系爭土地之位置、商業情形及上訴人所受利益等情，認被上訴人
    請求依系爭土地之申報地價（即每平方公尺一千六百八十元）年息百分之十計算
    相當於租金利益之不當得利，尚嫌過高，應依申報地價年息百分之八計算，較為
    允當。查本件上訴人無權占有系爭土地之面積計為十二平方公尺（即附圖戊、甲
    部分面積之總合），以系爭土地申報地價每平方公尺一千六百八十元年息百分之
    八計算，十二平方公尺每月相當之租金為一百三十四元（１６８０元＊８％＊１
    ２／１２＝１３４元，元以下四捨五入）。從而，被上訴人依不當得利之法律關
    係，請求上訴人自九十年三月十四日起至返還上開土地之日止，每月給付被上訴
    人相當於租金損害之不當得利一百三十四元部分，為有理由，應予准許，逾此部
    分之不當得利請求，為無理由，應予駁回。原審因此而為原告部分勝訴、部分敗
    訴之判決，於法核無違誤。
二、至上訴意旨另以：上訴人願意以公告現值三倍之價格購買占用被上訴人土地部分
    之所有權。希望能斟酌誠信原則、權利濫用及所有權社會化之概念，駁回被上訴
    人之請求等語。惟按，民法第一百四十八條第一項之規定「權利之行使，不得違
    反公共利益，或以損害他人為主要目的」，其立法意旨係在限制權利人行使權利
    ，不得專以損害他人為主要目的，苟權利人行使權利不免使他人喪失利益，但苟
    非以損害為主要目的，即不在該條所定範圍之內（最高法院四十五年台上字第一
    ○五號判例意旨參照）。本件被上訴人訴請上訴人拆屋還地之行為，並非專以損
    害上訴人為主要目的，縱上訴人不免因被上訴人行使權利之行為而受損害，仍不
    得謂有前開條文之適用。再者，上訴人乙○○因未依設計圖施工，其建物主體越
    界建築占用被上訴人所有之系爭土地，經雲林縣政府勒令停工後，未經許可，擅
    自復工，業經台灣高等法院台南分院於九十三年三月十日以九十二年度上易字第
    七○七號刑事判決，以上訴人乙○○違反建築法規定勒令停工之建築物，非經許
    可不得擅自復工之規定，未經許可擅自復工罪，判處上訴人乙○○有期徒刑六月
    ，如易科罰金，以三百元折算一日確定，有判決書一份在卷可按，是上訴人越界
    建築系爭土地上房屋之行為，已難謂無損害他人權利之故意，其於損害他人權利
    後，因他人依法行使權利，再請求法院斟酌權利濫用及所有權社會化之概念，駁
    回被上訴人依法行使權利之行為，自無足取。上訴意旨指摘原判決不當，求予廢
    棄，為無理由，應予駁回。
三、據上論結，本件上訴為無理由，依民事訴訟法第四百三十六條之一第三項、第四
    百四十九條第一項、第八十五條第一項前段，判決如主文。
中　　　華　　　民　　　國　　九十三　　年　　　十　　　月　　二十　　　日
                            臺灣雲林地方法院民事庭
~B審判長法官　陳宏卿
~B法　　　官　趙思芸
~B法　　　官　冷明珍
右為正本係照原本作成。
本件不得上訴
中　　　華　　　民　　　國　　九十三　　年　　　十　　　月　　二十　　　日
~B法院書記官　朱克文
